臺灣臺中地方法院民事判決　九十年度訴字第一九七八號
　　原　　　告　　甲○○
　　　　　　　　　戊○○
　　被　　　告　　乙○○
　　　　　　　　　丁○○
　　　　　　　　　丙○○
右當事人間租佃爭議事件，本院判決如左：
    主      文
確認兩造間就坐落臺中縣外埔鄉○○○段第二三一地號如附圖所示Ｂ部分土地（面積
零點壹伍壹捌公頃）及同段第二三一之一地號如附圖所示Ｄ部分土地（面積零點零壹
零公頃）之耕地租賃關係不存在。
被告應將坐落臺中縣外埔鄉○○○段第二三一地號如附圖所示Ｂ部分土地（面積零點
壹伍壹捌公頃）及同段第二三一之一地號如附圖所示Ｄ部分土地（面積零點零壹零
公頃）返還原告。
訴訟費用由被告負擔。
本判決第二項於原告以新台幣壹佰伍拾萬元為被告預供擔保後，得假執行；但被告如
於假執行程序實施前以新台幣肆佰伍拾萬元為原告供擔保後，得免為假執行。
    事      實
甲、原告方面：
  一、聲明：除假執行供擔保金額外，餘如主文所示。
  二、陳述：原告所有坐落臺中縣外埔鄉○○○段第二三一地號如附圖所示Ｂ部分土
      地（面積零點壹伍壹捌公頃）及同段第二三一之一地號如附圖所示Ｄ部分土地
      （面積零點零壹零公頃）（下稱系爭土地），早年出租予被告之被繼承人張
      培林，約定種植甘藷作物，有土地登記謄本及臺灣省臺中縣私有耕地租約書（
      中外水字第一二九號）可稽，被告繼承上開租約後，本應持續從事耕作以保持
      系爭土地之生產力，詎被告自八十六年八月間起即未善盡耕作之義務，而對系
      爭土地疏於管理，致系爭土地僅餘少量柚樹及甘蔗自行生長，其餘面積均蔓生
      雜草，此有原告歷年至系爭土地所拍得之照片可證。被告顯有非因不可抗力繼
      續一年不為耕作之廢耕情事，依耕地三七五減租條例第十七條第一項第四款規
      定，原告自得終止租約，原告既已於八十九年十二月廿日以臺中法院郵局第一
      二九九二號存證信函通知被告終止本件耕地租約，有存證信函影本在卷可證，
      兩造間之耕地租賃關係已不存在。原告為此聲請臺中縣外埔鄉公所耕地租佃委
      員會調解，因遭被告拒絕，為此爰訴請確認兩造間就系爭土地之耕地租賃聞關
      係不存在，並求命被告返還系爭土地。至系爭土地上目前所種植之芭蕉、鳳梨
      、絲瓜、樹薯等作物，均係被告知悉原告欲終止租約後所新植，不足為被告有
      持續耕作之認定。
  三、證據：提出私有耕地租賃契約書一份、土地登記謄本二份、存證信函一份（均
      為影本）、現場照片十一幀、此對用照片十三幀、現場錄影帶一捲為證。
 乙、被告方面：
  一、聲明：原告之訴及假執行之聲請均駁回，如受不利判決，願供擔保請准免為假
      執行。
  二、陳述：被告繼承先人對系爭土地之承租權後，並無廢耕情事，系爭土地因無水
      源，而屬旱地，被告乃視情形改植不同種類之作物，自不能以被告現所種植之
      作物非租約約定之甘藷即認被告廢耕。被告受限於水源不足，因此將部分承租
      土地種植牧草，因未全數收割，致遭原告指稱為雜草，被告確有於系爭土地持
      續耕作，雖無收成或出售作物之證據留存，但有被告向外埔鄉農會購買肥料之
      單據可供證明，況臺中縣外埔鄉耕地租佃委員會於調解中派員現場勘查後，亦
      證明被告確有於系爭土地上耕作之事實，有照片可證，原告所為主張，並無理
      由。
  三、證據：提出肥料銷售單影本廿紙及照片二冊為證。
丙、本院依職權履勘現場並囑託臺中縣大甲地政事務所派員協助測量並製作複丈成果
    圖到院參辦。
    理      由
一、本件原告起訴主張其所有坐落臺中縣外埔鄉○○○段第二三一地號如附圖所示Ｂ
    部分土地（面積零點壹伍壹捌公頃）及同段第二三一之一地號如附圖所示Ｄ部分
    土地（面積零點零壹零公頃）（下稱系爭土地），早年出租予被告之被繼承人
    張培林，並約定種植甘藷農作物，有土地登記謄本及臺灣省臺中縣私有耕地租約
    書（中外水字第一二九號）可稽，被告繼承上開租約後，本應持續從事耕作以保
    持系爭土地之生產力，詎自民國八十六年八月間起，被告即未善盡耕作之義務，
    而對系爭土地疏於管理，致系爭土地僅餘少量柚樹及甘蔗自行生長，其餘面積均
    蔓生雜草，此有原告歷年至系爭土地所拍攝之現場照片可證。被告顯有非因不可
    抗力繼續一年不為耕作之廢耕情事，原告自得終止租約，因被告對此有所爭執，
    爰訴請確認兩造間就系爭土地之耕地租賃關係不存在，並求命被告返還系爭土地
    等語。
二、被告則以：被告繼承先人對系爭土地之承租權後，並無廢耕情事，系爭土地因無
    水源而屬旱地，被告乃視情形改植不同種類之作物，自不能以被告現所種植之作
    物非屬租約約定之甘藷，即認被告廢耕。又被告受限於水源不足，因此將部分承
    租土地種植牧草，因未全數收割，始遭原告指稱為雜草；另被告確有於系爭土地
    上持續耕作，雖無收成或銷售作物之證據留存，但有被告向外埔鄉農會購買肥料
    之單據可供證明，況臺中縣外埔鄉耕地租佃委員會於調解中派員現場勘查後，亦
    證明系爭土地確有耕作之事實，原告所為主張並無理由等語資為抗辯。
三、法院之判斷：
    （一）查原告所有系爭土地前於四十三年間與被告之被繼承人張培林訂立耕地三
          七五租約，由張培林從事甘藷作物生產耕作，經多次續訂，嗣於八十六年
          五月間，依臺中縣政府八十六年五月五日地籍字第一○九一九九號函變更
          承租人名義為被告三人等情，有臺中縣政府九十年六月廿日九十府地籍字
          第一七二六四○號函附臺灣省臺中縣私有耕地租約書（中外水字第一二九
          號）及租約異動登記加蓋戳記內容可稽，核屬實在。
    （二）原告主張被告繼承上開租約後，未就系爭土地持續從事耕作以保持土地之
          生產力，而自民國八十六年八月間起，即未善盡耕作之義務，致系爭土地
          僅餘少量柚樹及甘蔗自行生長，其餘面積均蔓生雜草等情，有原告所提出
          分別於八十六年八月十日、八十七年八月十五日及八十九年十二月十日就
          系爭土地所拍攝之現場照片十一幀在卷可參（見原告九十年九月七日準備
          書（一）狀附件二）。查耕地三七五減租條例立法意旨，原係考量佃農於
          當時之時空背景，乃屬經濟上之弱者，為維持佃農之生計免遭地主剝削，
          乃有租金額度及地主收回土地事由之限制。惟地主出租土地所得收取之租
          金利益，全然繫於土地之作物生產量，故基於衡平原則，佃農對於所承租
          之土地，自應負有善盡地力、提高產量並持續耕作之義務。本件依原告所
          提出之系爭土地歷年現場照片觀之，被告對於系爭土地之利用，於八十六
          年八月間起至八十九年十二月間止，確有原告所指疏於管理，致系爭土地
          除留有少量果樹、甘蔗及絲瓜棚外，其餘大部分面積長年均為草種蔓生情
          形，顯見被告就所承租之土地，確有部分廢耕之情事。
    （三）被告雖以前揭情詞置辯，但查：
          １、系爭土地經臺中縣外埔鄉耕地租佃委員會派員現場勘查後，雖認有耕
              作之事實。另本院履勘現場時，系爭土地上亦有芭蕉、鳳梨、甘蔗、
              絲瓜、樹薯、柚子等作物種植，惟被告自承系爭土地上之芭蕉樹乃係
              新植，此有本院九十年九月十一日勘驗筆錄可稽，另依被告所提出之
              現場照片觀之，均係民國八十九年十二月份以後所拍攝，此有照片上
              之打印日期可參，本院將之與原告所提出之上開歷年照片比對觀察，
              被告目前種植芭蕉、鳳梨、絲瓜、樹薯等作物之位置，自八十六年八
              月間起至八十九年十二月間止，原均無芭蕉、鳳梨等作物生長，而屬
              蔓生之草種植物。故臺中縣外埔鄉耕地租佃委員會上開勘查結果，僅
              足供為被告「目前」（即原告終止租約後）有於系爭土地上種植之認
              定，尚不足為被告有自八十六年五月五日變更為承租人時起，至原告
              聲請租佃爭議調解前止，均有持續耕作事實之認定。
          ２、被告雖另辯稱上述大面積之草種植物，並非雜草，而屬有經濟價值之
              牧草云云。惟查，依原告所提照片觀之，系爭土地上之草種植物，高
              度參差不齊，且有部分生長出類似芒花狀之花束，土地上復無明顯之
              種植分界，被告於本院審理中復自承其種植方式，乃係「看天吃飯」
              ，上開牧草因有枯委情形等語。故縱認上開蔓生草種植物係為牧草，
              惟被告對系爭土地上存在上述蔓生草種植物之範圍，仍有未善盡地力
              、提高產量並予收割及持續耕作義務，且任由所承租之土地閒置未予
              利用之情事。被告對上開蔓生之草種植物對既未持續耕作（收割並予
              重新播種），則上開蔓生之草種植物縱為有經濟價值之牧草，亦與廢
              耕無異。
          ３、另查，被告所承租之系爭土地，經本院囑託臺中縣大甲地政事務所派
              員協助測量，其面積達一六四八平方公尺（即附圖所示Ｂ、Ｄ部分）
              ，有複丈成果圖一份可稽，被告果確有善盡地利並持續耕作之事實，
              按理歷年來應有相當數量之農作物出產並供銷售。惟查被告卻未能提
              出任何農作物出產成果及銷售證據（如銷售對象、擺攤零售地點．．
              ．）資供證明，而僅空言所出產之農作物均供自用或零售，故無證據
              等語，自非可採。至被告雖另提出肥料銷售單廿紙供為渠等確有在系
              爭土地上耕作之證據。但查，被告自承除系爭土地外，渠等另有八分
              （臺制）面積之農地種植水稻（見本院九十一年四月廿九日言詞辯論
              筆錄），是被告所提出之肥料銷售單，尚不足為渠等確有在系爭土地
              之全部範圍上持續耕作之認定，所辯自非可採。
    （四）按耕地租約在租佃期限未屆滿前，如有非因不可抗力繼續一年不為耕作時
          ，得終止之，耕地三七五減租條例第十七條第一項第四款定有明文。又按
          ，承租人承租耕地非因不可抗力繼續一年不為耕作，不問其不為耕作者，
          係承租耕地之一部或全部，出租人均得依耕地三七五減租條例第十七條第
          一項第四款規定終止租約，收回全部耕地（最高法院八十四年度台上字第
          一八五六號判例參照）。本件被告就所承租之系爭土地之大部分面積，既
          有繼續一年不為耕作之情事，被告復未能舉證證明有何不可抗力之情形，
          則依耕地三七五減租條例第十七條第一項第四款規定，不問承租人就承租
          土地係一部或全部不為耕作，出租人均得終止租約，並收回全部耕地。本
          件原告既已於八十九年十二月廿日以臺中法院郵局第一二九九二號存證信
          函通知被告終止本件耕地租約，有存證信函影本在卷可證，兩造間之耕地
          租約既因被告非因不可抗力繼續一年不為耕作而由原告終止在案，從而，
          原告訴請確認兩造間就系爭土地上之耕地租賃關係不存在，並求命被告應
          將坐落臺中縣外埔鄉○○○段第二三一地號如附圖所示Ｂ部分土地（面積
          零點壹伍壹捌公頃）及同段第二三一之一地號如附圖所示Ｄ部分土地（面
          積零點零壹零公頃）返還原告，於法自屬有據，應予准許。
四、兩造分別陳明願供擔保，請准宣告假執行或免為假執行，就主文第二項所示部分
    ，經核均無不合，爰各酌定相當擔保金額併准許之。
五、本件事證已臻明確，兩造其餘攻擊防禦方法與舉證，核與判決結果無影響，爰不
    逐一論述，附此敘明。
六、據上論結，原告之訴為有理由，依民事訴訟法第七十八條、第八十五條第一項、
    第三百九十條第二項、第三百九十二條，判決如主文。
中　　　華　　　民　　　國　　九十一　　年　　　五　　　月　　 十三 　　日
                                      臺灣臺中地方法院民事第三庭
~B法　　　官　林宗成
右為正本係照原本作成
如不服本判決，應於判決送達後二十日內，向本院提出上訴狀。
中　　　華　　　民　　　國　　九十一　　年　　　五　　　月　　 十三 　　日
~B法院書記官
